【裁判字號】    90,台上,1430
【裁判日期】    900817
【裁判案由】    返還不當得利
【裁判全文】
最高法院民事判決                                九十年度台上字第一四三○號
    上  訴  人  乙 ○ ○
    訴訟代理人  莊 乾 城律師
    被 上訴 人  甲○○○
右當事人間請求返還不當得利事件，上訴人對於中華民國八十九年二月一日台灣高等
法院第二審判決（八十八年度上字第一○三七號），提起上訴，本院判決如左：
    主  文
上訴駁回。
第三審訴訟費用由上訴人負擔。
    理  由
本件上訴人主張：上訴人前曾委由被上訴人投資股市，嗣兩造於民國八十一年七月卅
一日會帳，立有協議書，惟就上訴人與林啟文合作投資所得之款項新台幣（下同）二
百零五萬元，被上訴人並未返還，上訴人迄至另案訴訟中始發現，故前開會帳顯有錯
誤，因兩造已無委任關係存在等情，因而依據不當得利之法律關係，求為命被上訴人
給付二百零五萬元及加計法定遲延利息之判決。
被上訴人則以：被上訴人已將上訴人委任投資股票之金額全數返還上訴人，並無不當
得利等語，資為抗辯。
原審依審理之結果，以：上訴人主張兩造於八十一年七月三十一日之前，曾由上訴人
交付金錢委託被上訴人投資股市之事實，業據上訴人提出日記帳影本為據（原審卷三
七至五十頁），並為被上訴人所不爭執，堪信為真實。按無法律上之原因而受利益，
致他人受損害者，應返還其利益。雖有法律上之原因，而其後已不存在者，亦同，民
法第一百七十九條定有明文。本件兩造已於八十一年七月三十一日會帳終止委任關係
，此為上訴人所自承之事實，兩造委任關係既於會帳時業已終止，而終止乃係當事人
本於終止權，使繼續之契約關係，向將來消滅之一方意思表示，於終止前之委託投資
之委任關係，並不因會帳或協議終止而溯及失效。是本件縱然上訴人上開主張為真實
，惟被上訴人受領上開二百零五萬元之當時，係基於兩造間之委任法律關係，且該委
任關係並不因會帳或協議（一審卷十九頁）使之溯及失效，是其受領並非無法律上之
原因，核與民法第一百七十九條不當得利規定之要件有間。上訴人依不當得利之法律
關係，請求被上訴人給付二百零五萬元，及法定遲延利息，為無理由，不應准許。因
而維持第一審所為上訴人敗訴之判決，駁回其上訴，經核於法並無違背。
按債務人不履行債務時，其債務並不能免除，自無利益可言。本件縱如上訴人之主張
，被上訴人有於為上訴人處理委任事務時，未將應交付於委任人之金錢交付於上訴人
之事實，亦與民法第一百七十九條不當得利規定之要件不合，原審就此部分理由說明
雖有不足，惟不影響本件判決之結果。上訴論旨，就原審取捨證據、認定事實之職權
行使，指摘原判決不當，求予廢棄，非有理由。
據上論結，本件上訴為無理由，依民事訴訟法第四百八十一條、第四百四十九條第一
項、第七十八條，判決如主文。
中      華      民      國     九十     年      八      月     十七     日
                              最高法院民事第二庭
                                  審判長法官  曾  桂  香
                                        法官  劉  延  村
                                        法官  劉  福  聲
                                        法官  黃  秀  得
                                        法官  陳  重  瑜
      右正本證明與原本無異
                                              書  記  官
中      華      民      國     九十     年      八      月    二十九    日


司法院資訊處製作；財團法人民間司法改革基金會備份。
